【裁判字號】    92,上易,1286
【裁判日期】    921225
【裁判案由】    傷害
【裁判全文】
臺灣高等法院高雄分院刑事判決                  九十二年度上易字第一二八六號
    上  訴  人
    即  被  告  乙○○
    選任辯護人  林復華律師
右上訴人因傷害案件，不服臺灣屏東地方法院九十二年度易緝字第三五號中華民國九
十二年七月十七日第一審判決（起訴案號：臺灣屏東地方法院檢察署八十九年度偵字
第三五七九號），提起上訴，本院判決如左：
    主  文
上訴駁回。
    事  實
一、乙○○因甲○○○於民國八十九年五月三十一日下午一時許，在屏東縣枋山鄉○
    ○村○○路六之一號前，持照相機欲拍攝乙○○與其前夫李朝和同居之證據，雙
    方卻因芒果問題而發生口角，乃彼此基於傷害人身體之犯意，互擲石頭，乙○○
    躲入屋內未受傷，甲○○○則受有胸部挫傷、右上腹部挫傷三×三公分瘀腫、右
    手肘挫傷二×二公分瘀腫、左上下臂瘀血、右前臂挫傷三×二公分瘀腫等傷害。
二、案經甲○○○訴由屏東縣警察局枋寮分局報請臺灣屏東地方法院檢察署檢察官偵
    查起訴。
    理  由
一、訊據上訴人即被告乙○○固坦承與告訴人甲○○○為芒果之事而發生爭吵之事實
    ，惟矢口否認有何傷害犯行，並辯稱：我不可能打告訴人，沒有拿石頭丟她，只
    有罵她不要亂講話，反而是她拿石頭丟我云云。
（一）右揭事實迭經告訴人於偵審中指訴明確，並有枋寮醫院出具之診斷證明書二紙
      在卷可憑，辯護意旨質疑何以前後兩張診斷證明書傷勢載述不一，且所載病名
      不能確認係出於石頭所擲傷等語。經查：
      (一)告訴人所提出第一份診斷證明書病名係載「右下胸部、右上臂、左上下臂瘀
        血」，並載明告訴人係八十九年五月三十一日至院急診就醫，第二份診斷證
        明書病名係載「胸部挫傷、右上腹部挫傷三×三公分瘀腫、右手肘挫傷二×
        二公分瘀腫、左上下臂瘀血、右前臂挫傷三×二公分瘀腫」，並載明告訴人
        於八十九年五月三十一日住院治療，同年六月二日出院。觀此兩份診斷書所
        載病名確非完全一致。
      (二)證人即枋寮醫院醫師鄭泰德到庭證稱「告訴人來急診時是明顯外傷，范高超
        醫師所出具五月三十一日診斷書係他以醫療立場所看的傷口記錄而成，後來
        告訴人要求住院，住了三天後傷口不痛才出院，六月二日出具診斷書是我所
        出具，兩張診斷書都是對的，因為病情是一個過程，有時第一天受傷外觀看
        不出來，二、三天後瘀血才會慢慢呈現，都是針對當時病人的狀況所寫，右
        下胸部與右上腹部其實是同一個位置」等語（本院九十二年十二月十一日審
        判筆錄），已詳述兩份診斷證明書所載述內容不完全一致之理由，而兩份診
        斷證明書主要傷勢均在告訴人胸部、手臂部位則無疑義，僅因時間之經過及
        治療之情況而稍有差異，亦合乎經驗法則。則告訴人所提出前開兩份診斷證
        明書所載傷情均屬其所受之傷害無訛。
      (三)證人鄭泰德又稱「一般外傷在醫學上是分為鈍傷、穿刺傷，被石頭、棍棒、
        拳頭打到或撞到都算鈍傷，醫師只負責處理醫療，不負責對肇致原因判斷，
        如被石頭打到，在醫學上會呈現瘀血、腫脹，都算是挫傷，本件告訴人是挫
        傷，造成瘀腫」等語，參以診斷證明書上所載挫傷瘀腫，應可確定是鈍器所
        造成。再佐以證人鄭泰德所稱告訴人當時主訴是被石頭打中，並有病歷摘要
        上所載病史（見本院卷第五三頁、第五六頁）甚明。證人李朝和固稱家裡並
        無石頭，然亦稱當時告訴人有說被告用石頭打她（見本院卷第一三○頁），
        證人即被告之子賴明忠亦稱有人在屋外丟石頭（見本院卷第七○頁），且被
        告於原審固否認有向告訴人丟石頭，但亦坦稱「我只有罵她不要亂講話，她
        便拿石頭丟我」等語，足見當時現場確有石頭無訛。綜合以上事證，可以佐
        證告訴人所稱其係被告以石頭丟打受傷，應已明確。
（二）證人李朝和到庭證述「被告與告訴人發生爭吵時我不在場，但之後下午四點多
      回家聽到後就生氣打告訴人，有打她手臂、胸部，還沒打她之前不知她身上有
      沒有受傷，是我打後她才去醫院，她說要告我」云云，然證人鄭泰德則證稱「
      告訴人於八十九年五月三十一日下午一時五十分到達醫院急診室求診，其後同
      日下午五時三十分許，告訴人又說她傷口發作會痛而要求住院，這兩份診斷書
      所載傷應該是同一次受的傷，一時五十分至五時三十分間應該是延續的」等語
      ，復有枋寮醫院九十二年十月三十一日枋醫字第八二號函暨所附病歷在卷可稽
      （本院卷第五三頁以下），足證告訴人於當日下午一時五十分至醫院求診時已
      受有上述傷害，而證人李朝和不但否認當時見告訴人身上有傷痕外，且認告訴
      人所受之傷是其於當日下午四時許毆打所致（見本院卷第一三六頁），其證詞
      核與上述客觀事證顯然不符，況觀告訴人所受之傷害均為挫傷瘀腫，且分散於
      身體各部位，與近身毆打常造成之雙臂、頭、臉挫抓傷顯有分別，告訴人所受
      之傷害應係被告丟擲石頭並跌倒在地所致，應堪認定。
（三）辯護意旨又謂「縱被告有執持告訴人攻擊落在屋前紗門間之石頭，出手反擊告
      訴人回擲屋外，應係排除現在不法侵害之正當防衛，依法即屬不罰」云云。惟
      按正當防衛之要件，必對於現在之不正侵害，始能成立，若侵害已過去，或預
      料有侵害而侵害尚屬未來，則其加害行為自無正當防衛之可言。又侵害已過去
      後之報復行為，與無從分別何方為不法侵害之互毆行為，均不得主張防衛權（
      最高法院十九年上字第一一七四號、三十年上字第一○四○號判例參照）。辯
      護人既稱石頭係告訴人所先丟擲，被告始出手反擊，則當時不法之侵害顯已除
      去，被告復將石頭丟出反擊，不外一種報復之行為，何得更為正當防衛之主張
      ，辯護意旨實有未洽。
（四）再按測謊鑑定，係依一般人在說謊時，會產生遲緩、緊張、恐懼、不安等心理
      波動現象，以科學方法，由鑑定人利用測謊儀器，將受測者之上開情緒波動反
      應情形加以紀錄，用以判別受測者之供述是否真實。故測謊鑑定，倘鑑定人具
      備專業之知識技能，復事先獲得受測者之同意，所測試之問題及其方法又具專
      業可靠性時，該測謊結果，如就否認犯罪有不實之情緒反應，雖不能採為有罪
      判決之唯一證據，但非無證據能力，仍得供裁判之佐證（最高法院八十七年度
      臺上字第三九二八號裁判要旨參照）。
      (一)本件經檢察官函請法務部調查局專業測謊鑑定人員，於八十九年八月十日上
        午十時，在該局對被告及告訴人實施測謊鑑驗，並獲渠等事先同意願意接受
        測謊（見偵查卷第六頁），其測試結果：「被告就『渠不知道甲○○○是被
        何人打傷的；渠沒有用石頭打傷甲○○○』等情，經測試呈情緒波動反應，
        應係說謊。告訴人就『乙○○有用石頭擲打渠』經測試無情緒波動反應，應
        未說謊；就『渠沒有用石頭回擲乙○○』經測試呈情緒波動反應，應係說謊
        」，此有法務部調查局八十九年八月十四日陸(三)字第八九○五八一七○號
        鑑定通知書在卷可據（見偵查卷第十八頁）。
      (二)被告以其見識淺薄，面對驗測難免心理波動云云，然測謊須於受測人身心正
        常及意識清楚情況下，始能獲得正常反應，本此正常反應之紀錄圖始有測謊
        之意義。因之，凡受測人身心不正常或意識不清楚者，均不得為測謊檢查。
        依循標準之測謊步驟，在測謊前會談當充分了解受測人人格、個性、教育程
        度等，而有助於測謊前與之對話內容，以消除其不安、緊張及其他足以影響
        受測人情緒異常之因素，進而營造有利於施測之客觀氣氛，專業之施測人員
        定會加以過濾以明受測人實際身心及意識狀況，而法務部調查局乃我國測謊
        之主要施測單位，施測之鑑定人均受此等專業訓練，因此被告所辯上情，尚
        嫌無據。
      (三)告訴人於右開時地既自承持照相機欲拍攝證據，嗣因發現被告在包裝芒果而
        認被告無權處理其所種植之芒果而發生爭執，其持地上石頭丟向告訴人應可
        認定。佐以被告遭告訴人懷疑與其前夫同居，既出言互罵，告訴人又有丟擲
        石頭攻擊，衡諸常情，被告焉有未出手反擊之理，佐以右開診斷證明書及測
        謊鑑驗報告，益徵告訴人指訴情節可資採信。準此，被告與告訴人確有互擲
        石頭之情，是被告所辯並未拿石頭丟她云云，顯無足採。至於辯護意旨謂原
        判決採用測謊鑑驗作為判決被告有罪之唯一憑據，然本件除告訴人指訴外，
        其復提出診斷證明書以資佐證，上開測謊鑑驗結果僅供原審參考佐明，並非
        唯一憑據，辯護人所指顯有誤會。又聲請再次對告訴人測謊，亦核無必要，
        附此敘明。
（四）證人賴明忠在本院證稱「五月三十一日案發當時我在場，但沒有看見雙方打架
      情形，是有互罵，且告訴人有取走包裝芒果之籃子，並朝屋內丟石頭，砸破玻
      璃門窗，但我與被告沒有反擊」云云（見本院九十二年十一月二十五日審判筆
      錄），惟上述證詞核與右開客觀事證明顯不合，且證人賴明忠與被告為母子關
      係，彼此至親，所為證詞難免偏頗，自係事後迴護被告之詞，不足採信。綜上
      所述，被告所辯未傷害告訴人云云，委無可取。本案事證已臻明確，被告傷害
      犯行堪以認定，應依法論科。
二、核被告乙○○所為，係犯刑法第二百七十七條第一項之普通傷害罪。其犯罪事證
    既明，原審適用刑法第二百七十七條第一項、第四十一條第一項前段，罰金罰鍰
    提高標準條例第一條前段、第二條規定，並審酌被告犯罪後猶否認犯行，未見悔
    意，又僅因爭執芒果問題細故即以石頭傷害告訴人，使告訴人受有上述尚非輕微
    之傷害，於犯罪後復不思積極與告訴人達成和解，以降低其犯罪所造成之損害等
    一切情狀，量處拘役五十日，並諭知易科罰金之折算標準，以為懲儆。其認事用
    法均無違誤，量刑亦稱妥適。被告上訴意旨猶否認犯罪，指摘原判決不當，為無
    理由，應予駁回。至於告訴人在本院始稱「自受傷後迄今仍持續就醫，胸內及胃
    部仍不時疼痛，所受傷害不輕，而被告不但從未與告訴人洽談和解，亦未慰問告
    訴人，猶飾詞狡辯，意圖脫罪，犯後態度不佳，原審判決實屬過輕」云云，但告
    訴人於原審判決後既未請求檢察官提起上訴，基於不利益變更禁止原則，本院尚
    無從審酌，附此敘明。
據上論結，應依刑事訴訟法第三百六十八條，判決如主文。
本案經檢察官張金塗到庭執行職務。
中    華    民    國      九十二     年     十二     月      二十五     日
                              臺灣高等法院高雄分院刑事第三庭
                                  審判長法官  周賢銳
                                        法官  謝宏宗
                                        法官  黃建榮
右正本證明與原本無異。
不得上訴。
                                  法院書記官  鄭翠芬
中    華    民    國      九十二     年     十二     月      二十五     日
附錄：本判決論罪科刑法條：
刑法第二百七十七條第一項：
傷害人之身體或健康者，處三年以下有期徒刑、拘役或一千元以下罰金。


司法院資訊處製作；財團法人民間司法改革基金會備份。
